【裁判字號】    98,裁,415
【裁判日期】    980219
【裁判案由】    土地增值稅
【裁判全文】
最  高  行  政  法  院  裁  定
                                       98年度裁字第415號
上  訴  人  翔帝建設有限公司
代  表  人  甲○○
被 上訴 人  桃園縣政府地方稅務局
代  表  人  乙○○
上列當事人間土地增值稅事件，上訴人對於中華民國95年12月21
日臺北高等行政法院94年度訴字第2544號判決，提起上訴，本院
裁定如下：
    主  文
上訴駁回。
上訴審訴訟費用由上訴人負擔。
    理  由
一、按對於高等行政法院判決之上訴，非以其違背法令為理由，
    不得為之，行政訴訟法第242條定有明文。依同法第243條第
    1項規定，判決不適用法規或適用不當者，為違背法令；而
    判決有同條第2項所列各款情形之一者，為當然違背法令。
    是當事人對於高等行政法院判決上訴，如依行政訴訟法第24
    3條第1項規定，以高等行政法院判決有不適用法規或適用不
    當為理由時，其上訴狀或理由書應有具體之指摘，並揭示該
    法規之條項或其內容；若係成文法以外之法則，應揭示該法
    則之旨趣；倘為司法院解釋或本院之判例，則應揭示該判解
    之字號或其內容。如以行政訴訟法第243條第2項所列各款情
    形為理由時，其上訴狀或理由書，應揭示合於該條項各款之
    事實。上訴狀或理由書如未依此項方法表明，或其所表明者
    與上開法條規定不合時，即難認為已對高等行政法院判決之
    違背法令有具體之指摘，其上訴自難認為合法。
二、本件上訴意旨雖主張：我國學說及實務就共有物分割之性質
    均採移轉主義之立場，以及訴外人劉邱明妹既已因而獲得土
    地自然漲價之利益，即應為土地增值稅之課稅主體，是縱上
    訴人成為所有權人再出售予他人，對上訴人土地增值稅的核
    課亦應僅以第一次分割移轉時與第二次移轉時之土地移轉現
    值差額計算之乙節，原判決未予究明，逕以上訴人為納稅義
    務人，依地價改算前即59年8月之前次移轉現值計算土地漲
    價總數額，核課土地增值稅，違反土地稅法第5條第1項第1
    款、第28條前段及司法院釋字第180號解釋，其判決當然違
    背法令。其次，被上訴人於本件援引財政部93年8月11日台
    財稅第00000000000號函釋係稅捐稽徵機關依職權所發布之
    命令，違反司法院釋字第525號解釋所揭諸之法律不溯及既
    往原則。又該函釋變更土地稅法第31條所明定之土地增值稅
    計算基礎，違反司法院釋字第622號解釋理由書所明示之租
    稅法律主義及法律保留原則。被上訴人於本件援用前揭函釋
    ，且未依法定程序即廢棄對上訴人有利之核發免稅證明書之
    授益行政處分，原判決未予糾正，有違法律不溯及既往原則
    、法律保留原則與信賴保護原則。且被上訴人既已援用該系
    爭函釋對上訴人核課土地增值稅，即已直接對上訴人發生對
    外的法律效果，故該系爭函釋應屬行政程序法第150條之法
    規命令而非行政規則，其無法律授權應為無效，同法第158
    條可參。再者，本件利用共有物分割方式規避土地增值稅者
    係原土地所有權人即訴外人劉邱明妹，亦即獲得土地漲價所
    生之利益者似為劉邱明妹，本於實質課稅原則，當由劉邱明
    妹負擔土地增值稅之繳納義務，然原判決一方面託言實質課
    稅原則，一方面卻以形式外觀即登記所有權人為課稅主體，
    判決理由前後矛盾。又實質課稅原則尚有其界限，且租稅規
    避行為之否定係立法機關之課題，尚非行政機關或法院之課
    題，被上訴人於法律未有規定下逕以實質課稅原則對上訴人
    核課土地增值稅，規避租稅法律主義之適用，原判決未加糾
    正，有適用法規不當的違背法令等語，惟查原判決已詳述其
    得心證之理由，並就上訴人之主張，何以不足採取，分別予
    以指駁甚明。揆諸前開上訴理由，無非重述其在原審起訴狀
    之主張，並以其主觀上對法律適用之歧異見解，對原審認定
    事實、適用法律職權之正當行使，指摘為適用法規不當，或
    對原審論駁其主張之理由，泛言判決理由矛盾。而其對原判
    決所為：「上訴人利用免徵或不課徵土地增值稅之土地，與
    應稅土地形成共有關係再辦理分割，因而墊高地政機關分割
    改算後系爭土地之前次移轉現值，取巧規避土地增值稅」之
    論斷內容，究竟有何違背法律、司法院解釋或本院判例之處
    ，或有如何合於行政訴訟法第243條第2項所列各款之情形，
    並未為具體之表明，難認為已對原判決之違背法令有具體之
    指摘。依首開規定及說明，應認其上訴為不合法。
三、據上論結，本件上訴為不合法。依行政訴訟法第249條第1項
    前段、第104條、民事訴訟法第95條、第78條，裁定如主文
    。
中    華    民    國    98    年    2     月    19    日
                    最高行政法院第七庭
                        審判長法官  藍  獻  林
                              法官  帥  嘉  寶
                              法官  廖  宏  明
                              法官  姜  素  娥
                              法官  林  文  舟
以  上  正  本  證  明  與  原  本  無  異
中    華    民    國    98    年    2     月    19    日
                              書記官  邱  彰  德


司法院資訊處製作；財團法人民間司法改革基金會備份。
